臺灣彰化地方法院民事裁定
111年度消債職聲免字第11號
聲  請  人  
即債務人    陳篤信  

代理人      陳銘傑律師（法扶律師）
相  對  人  
即債權人    全球人壽保險股份有限公司

法定代理人  彭騰德  



相  對  人  
即債權人    華南商業銀行股份有限公司

法定代理人  張振芳  
代  理  人  陳仲偉  
相  對  人  
即債權人    兆豐國際商業銀行股份有限公司

法定代理人  張兆順  
代  理  人  林勵之  
相  對  人  
即債權人    滙豐(台灣)商業銀行股份有限公司

法定代理人  陳紹宗  


相  對  人  
即債權人    陽信商業銀行股份有限公司

法定代理人  陳勝宏  


相  對  人  
即債權人    花旗(台灣)商業銀行股份有限公司


法定代理人  莫兆鴻  


上列當事人間因消費者債務清理事件聲請免責，本院裁定如下：
    主    文
債務人陳篤信應予免責。
    理    由
一、按法院為終止或終結清算程序之裁定確定後，除別有規定外
    ，應以裁定免除債務人之債務。法院裁定開始清算程序後，
    債務人有薪資、執行業務所得或其他固定收入，扣除自己及
    依法應受其扶養者所必要生活費用之數額後仍有餘額，而普
    通債權人之分配總額低於債務人聲請清算前二年間，可處分
    所得扣除自己及依法應受其扶養者所必要生活費用之數額者
    ，法院應為不免責之裁定。但債務人證明經普通債權人全體
    同意者，不在此限。債務人有下列各款情形之一者，法院應
    為不免責之裁定。但債務人證明經普通債權人全體同意者，
    不在此限：㈠於七年內曾依破產法或本條例規定受免責。㈡故
    意隱匿、毀損應屬清算財團之財產，或為其他不利於債權人
    之處分，致債權人受有損害。㈢捏造債務或承認不真實之債
    務。㈣聲請清算前二年內，因消費奢侈商品或服務、賭博
    或其他投機行為，所負債務之總額逾聲請清算時無擔保及無
    優先權債務之半數，而生開始清算之原因。㈤於清算聲請前
    一年內，已有清算之原因，而隱瞞其事實，使他人與之為交
    易致生損害。㈥明知已有清算原因之事實，非基於本人之義
    務，而以特別利於債權人中之一人或數人為目的，提供擔保
    或消滅債務。㈦隱匿、毀棄、偽造或變造帳簿或其他會計文
    件之全部或一部，致其財產之狀況不真確。㈧故意於財產及
    收入狀況說明書為不實之記載，或有其他故意違反本條例所
    定義務之行為，致債權人受有損害，或重大延滯程序。消費
    者債務清理條例（下稱消債條例）第132至134條定有明文。
    因此，消債條例關於清算程序係以免責主義為原則，不免責
    為例外，相對人如主張聲請人有消債條例第133條、第134條
    各款或其他法定不免責之情形，自應舉證證明聲請人合於該
    等規定之要件事實。
二、本件聲請人前經本院108年度消債清字第10號裁定其自民國
    （下同）110年7月5日下午4時起開始清算程序，並經本院於
    111年1月13日以110年度司執消債清字第20號裁定清算程序
    終止，且上開清算程序終止裁定業已確定等情，業據本院調
    取上開卷宗核閱無訛。又兩造就聲請人免責與否，已表示意
    見者，分述如下：
  ㈠聲請人略以：聲請人受領榮民扶養金補助約2、3年，期間因
    母親過世家中成員少一人，不符補助標準因而中斷約1年，
    直到孫子出生後才合於標準，從110年7月再度受領榮民扶養
    補助金每月15,158元，另領有國民年金每月1,605元，而清
    算前2年收入低於必要支出，主要是靠子女扶養維生等語。
　㈡相對人部分:
　⒈華南商業銀行股份有限公司略謂:如鈞院查有消債條例第133
    、134條不免責情形，即應為不免責裁定等語。　　
　⒉兆豐國際商業銀行股份有限公司略謂:請鈞院審酌債務人陳報
    之前2年及現在收入是否屬實，必要生活費用是否有浮報之
    虞，並審酌是否有消債條例第133、134條之情形等語。
　⒊匯豐商業銀行股份有限公司略謂:聲請人清算前2年雖無刷卡
    消費行為，係因各債權銀行基於風險控管停卡所致，非債務
    人主動停止消費行為，是債權人無法舉證債務人在前清算前
    2年有奢侈浪費之消費情事，請裁定不免責。另請鈞院調查
    債務人有無搭乘國內外航線、投資投機性商品及往來券商股
    票交易明細，以釐清是否有消債條例134條不免責之情形，
    並調查債務人清算前2年實際收入與支出情況，以釐清是否
    有消債條例133條之情形等語。　　　
　⒋陽信商業銀行股份有限公司略謂:請鈞院依職權調查債務人有
    無消債條例第133，134條之不免責事由，如裁定債務人免責
    ，難謂社會公平正義，與消債條例之立法本旨有違等語。
　⒌花旗商業銀行股份有限公司略謂:不同意債務人免責，債務人
    不當借貸而無力清償債務，造成債權人重大損失，請詳查債
    務人是否有消債條例第133、134條不免責事由等語。　　
三、聲請人無消債條例第133條之不免責事由：查聲請人經本院
    裁定其自110年7月5日下午4時起開始清算程序，並於111年1
    月13日裁定清算程序終止業已確定，聲請人向本院陳報其清
    算前2年收入38,520元，依靠子女扶養維生，現每月固定收
    入為16,763元（榮民扶養金補助15,158元，國民年金1,605
    元），每月必要生活費依衛生福利部公布之每人每月最低生
    活費支出標準，111年度臺灣省每人每月最低生活費為14,23
    0元，依消債條例第64條之2第1項規定以1.2倍計算為17,076
    元，則以聲請人每月固定收入扣除每月必要生活費用後，已
    無餘額，核與消債條例第133條所定「法院裁定開始清算程
    序後，債務人有薪資、執行業務所得或其他固定收入，扣除
    自己及依法應受其扶養者所必要生活費用之數額後仍有餘額
    」之要件不符，應認聲請人並無消債條例第133條之應予不
    免責事由。
四、聲請人無消債條例第134條所定之應不免責事由：本件相對
    人並未提出任何事證足認聲請人有消債條例第134條規定之
    不免責事由，而本院復查無聲請人有此應不予免責之情事，
    自難僅因相對人陳稱不同意免責，遂認聲請人有消債條例第
    134條所定應為不免責裁定之情形。
五、綜上，聲請人經法院為清算程序終止之裁定確定，既無消債
    條例第133條、第134條規定應不免責情形，揆諸首揭說明，
    應裁定免除債務人之債務。末以債權人於本件免責裁定確定
    之翌日起1年內，如發見債務人有虛報債務、隱匿財產或以
    不正當方法受免責者，得依消債條例第139條規定，聲請本
    院裁定撤銷免責，併予敘明。
六、依消費者債務清理條例第132條，裁定如主文。
中　　華　　民　　國　　111 　年　　8 　　月　　18　　日
                  民事第二庭    法　官　陳弘仁
以上正本係照原本作成。
如不服本裁定應於送達後10日內向本院提出抗告狀，並繳納抗告
費新臺幣1,000元。
中　　華　　民　　國　　111 　年　　8 　　月　　18　　日
                                書記官　許雅涵